【裁判字號】    97,訴,2110
【裁判日期】    971231
【裁判案由】    確認優先購買權
【裁判全文】
臺灣高雄地方法院民事判決              97年度訴字第2110號
原      告  甲○○
訴訟代理人  陳忠勝律師
被      告  乙○○
訴訟代理人  丙○○
上列當事人間確認優先購買權事件，本院於民國97年12月24日言
詞辯論終結，判決如下：
    主    文
原告之訴駁回。
訴訟費用由原告負擔。
    事實及理由
一、原告主張：坐落高雄縣橋頭鄉○○○段522 之8 地號土地（
    下稱系爭土地）為原告所有，其上有訴外人黃劉美所有之同
    段733 建號及834 暫編建號（未辦理建物第一次登記）建物
    （下合稱系爭建物），嗣因黃劉美積欠訴外人美商花旗銀行
    股份有限公司債務，經美商花旗銀行股份有限公司向本院聲
    請拍賣系爭房屋（96年度執字第84268 號），並由被告以新
    台幣（下同）917, 000元拍定，惟原告既為系爭建物坐落基
    地之所有權人，依土地法第104 條之規定，有依同樣條件優
    先購買之權，爰依土地法第104 條提起本件訴訟等情。並聲
    明：確認原告對於系爭建物有優先購買權存在。
二、被告則以：黃劉美為原告之婆婆，系爭土地本為訴外人即原
    告公公黃金雄所有，嗣於96年8 月27日查封系爭建物後，始
    於同年11月20日將系爭土地所有權移轉登記予原告；惟土地
    法第104 條規定之基地所有權人，係指基地設定地上權、出
    典或出租之土地所有權人而言，如基地被占用者，即無該條
    之適用，故原告對於系爭建物並無優先購買權等語，資為抗
    辯。並聲明：駁回原告之訴。
三、下列事實為兩造所不爭執，並有土地所有權狀、土地登記第
    二類謄本、建物登記第二類謄本等件在卷可憑，堪信為真實
    ：
（一）系爭土地本為黃金雄所有，於96年11月20日以買賣為原因
      所有權移轉登記與原告，其上有黃劉美所有之系爭建物，
      因黃劉美積欠美商花旗銀行股份有限公司債務，經其向本
      院聲請拍賣系爭建物（即本院96年度執字第84268 號），
      由被告以917,000 元拍定，並已全數繳清總價款。
（二）系爭建物乃於96年8 月27日為本院囑請高雄縣岡山地政事
      務所辦妥查封之限制登記，並於同年9 月28日至現場揭示
      查封公告。
四、兩造爭執之點：
    本件原告主張其有土地法第104 條之優先購買權，被告則否
    認原告有該條之優先購買權。故本件之爭點在於：原告是否
    為土地法第104 條之優先購買權人？經查：
（一）「土地法」第三章「房屋及基地租用」內容為第94條至第
      105 條，共計12條，其中第104 條第1 項規定：「基地出
      賣時，地上權人、典權人或承租人有依同樣條件優先購買
      之權。房屋出賣時，基地所有權人有依同樣條件優先購買
      之權。其順序以登記之先後定之。」第2 項規定：「前項
      優先購買權人，於接到出賣通知後10日內不表示者，其優
      先權視為放棄。出賣人未通知優先購買權人而與第3 人訂
      立買賣契約者，其契約不得對抗優先購買權人。」
（二）院解字第3763號解釋以：「土地法第102 條至105 條均就
      租用基地建築房屋之當事人間關係而為規定，其中第104
      條係於此種當事人間規定，承租人於出租人之基地出賣時
      ，有優先購買權，出租人於承租人之房屋出賣時有優先購
      買權．．．」最高法院著有49年台上字第1546號裁判：「
      土地法第104 條第1 項後段所謂房屋出賣時，基地所有權
      人有依同樣條件優先購買之權，係指基地出租之情形而言
      ，其基地係被占用者，自無該條項之適用。」最高法院67
      年台上第3887號判例：「土地法第104 條第1 項，在64年
      7 月24日修正公布前，其原文為『基地出賣時，承租人有
      依同樣條件優先購買之權，房屋出賣時，基地所有權人有
      依同樣條件優先購買之權』，修正後，已擴張為『基地出
      賣時，地上權人、典權人或承租人有依同樣條件優先購買
      之權。房屋出賣時，基地所有權人有依同樣條件優先購買
      之權，其順序以登記之先後定之』，條文內所稱之房屋，
      既未特別限定承租人之房屋，則依其一貫之文義，地上權
      人，典權人之房屋自應一併包括在內。」最高法院69年台
      上第945 號判例：「土地法第104 條第1 項規定：基地出
      賣時，地上權人、典權人或承租人有依同樣條件優先購買
      之權。房屋出賣時，基地所有權人有依同樣條件優先購買
      之權。係指房屋與基地分屬不同之人所有，房屋所有人對
      於土地並有地上權、典權或租賃關係存在之情形而言。」
      最高法院78年台上字第483 號裁判：「土地法第104 條第
      1 項後段規定房屋出賣時，基地所有權人有依同樣條件優
      先購買之權，係指基地所有權人為房屋用地設定地上權、
      典權或有租賃關係之情形而言，並非任何基地所有權人均
      有此權利，倘基地被無權占有，尚無該條項之適用。」
（三）是以由法條之編排、法條內容、實務見解觀之，可知土地
      法第104 條第1 項後段所謂房屋出賣時基地所有權人有依
      同樣條件優先購買之權，係指基地承租人、地上權人、典
      權人之房屋出賣時，基地所有權人有優先購買權而言。至
      於無權占用土地者之房屋出賣，土地所有權人並無土地法
      第104 條第1 項之優先購買權。
（四）本件系爭土地本為黃金雄所有，於96年11月20日以買賣為
      原因所有權移轉登記與原告，而於系爭土地上有黃劉美所
      有之系爭建物，此為兩造所不爭執之事實，而就系爭建物
      占有系爭土地基於何法律關係，原告並未陳明或舉證說明
      之，足見黃劉美之系爭建物，係無權占有原告所有系爭土
      地，黃劉美並非系爭土地之土地承租人、地上權人、典權
      人等，是以黃劉美之系爭建物出賣時，土地所有人即原告
      ，自並無土地法第104 條所規定之優先購買權。
五、綜上所述，土地法第104 條第1 項後段所謂房屋出賣時基地
    所有權人有依同樣條件優先購買之權，係指基地承租人、地
    上權人、典權人之房屋出賣時，基地所有權人有優先購買權
    而言。至於無權占用土地者之房屋出賣，土地所有權人並無
    土地法第104 條第1 項之優先購買權。本件黃劉美所有之系
    爭建物占用原告所有系爭土地既並無租賃、地上權或典權等
    法律關係，故黃劉美所有之系爭建物遭出賣時，原告自並無
    土地法第104 條所規定之優先購買權。從而，原告主張其為
    土地法第104 條所規定之優先購買權人，而請求判決確認原
    告對於系爭建物有優先購買權存在為無理由，應予駁回。
六、本件事實已臻明確，兩造其餘之攻擊或防禦方法、爭點，及
    未經援用之證據，經本院斟酌後，認為與判決基礎之事實並
    無影響，均不足以影響本裁判之結果，自無庸一一詳予論駁
    之必要，併此敘明。
七、結論：原告之訴為無理由，依民事訴訟法第78條，判決如主
    文。
中    華    民    國    97    年    12    月    31    日
                     民事鳳山分庭  法  官  林意芳
上為正本係照原本作成。
如不服本判決，應於送達後20日內，向本院提出上訴狀並表明上
訴理由，如於本判決宣示後送達前提起上訴者，應於判決送達後
10日內補提上訴理由書（須附繕本）。
中    華    民    國    97    年    12    月    31    日
                                   書記官  陸艷娣


司法院資訊處製作；財團法人民間司法改革基金會備份。
